【裁判字號】    97,上訴,2846
【裁判日期】    970826
【裁判案由】    強盜等
【裁判全文】
臺灣高等法院刑事判決                97年度上訴字第2846號
上  訴  人  臺灣板橋地方法院檢察署檢察官
被      告  甲○○
指定辯護人  義務辯護律師陳文億律師
上列上訴人因被告強盜等案件，不服臺灣板橋地方法院96年度訴
字第3624號，中華民國97年 4月15日第一審判決（起訴案號：臺
灣板橋地方法院檢察署96年度偵字第 19126號），提起上訴，本
院判決如下：
    主  文
上訴駁回。
    事  實
一、甲○○與乙○○原為男女朋友之關係，因不滿乙○○執意分
    手且避不見面拒絕聯絡，及為挽回女友乙○○昔日之感情，
    遂於民國（下同）96年8月17日下午5時許，攜帶其母蔡麗嬌
    所有之電擊器1台及不知何人所有之菜刀1把，並以不明之方
    式無故侵入位於臺北縣中和市○○路219巷1弄3號1樓乙○○
    之臥房內（無故侵入住宅部分未據告訴），取出上開菜刀 1
    把及電擊器 1台暫放桌上，並出言恫嚇稱：「我今天來就是
    要跟妳拼命，妳別想跑得掉」等語，之後又將上開菜刀 1把
    插在腰際以衣服遮掩，再接續出言恐嚇稱：「愛不到妳要跟
    妳一起去死」等語，以加害生命之事，恐嚇乙○○，使乙○
    ○心生畏懼，致生危害於安全，而不敢出聲呼救及離開房間
    。其後甲○○打開房門，發現乙○○之友人陳姿婷在上址客
    廳，遂質問陳姿婷何以在此，並命陳姿婷亦進入房內，陳姿
    婷見狀懼怕而拒絕，甲○○竟持菜刀抵住乙○○之背後，脅
    迫乙○○命陳姿婷進入，乙○○趁甲○○與陳姿婷對峙不注
    意之際，衝出至客廳躲在友人陳姿婷背後；惟甲○○竟基於
    傷害人之身體之不確定故意，猛力將乙○○自陳姿婷背後拖
    回房內，乙○○於掙扎中因而受有雙手、雙腳多處瘀傷之傷
    害（傷害罪部分業據乙○○撤回告訴，詳如後述）。嗣甲○
    ○為使乙○○能回心轉意，乃以強暴之方式取走李女所有置
    於臥室內之CUCCI粉紅色皮夾1個（內有國民身分證、健保卡
    、汽機車駕照各1張、提款卡2張、現金新臺幣【下同】1,00
    0多元）及NOKIA6288型行動電話1支、索尼易力信W850i行動
    電話 1支以及住家、車鑰匙等物後離開，妨害乙○○行使其
    上開所有物所有權之權利。嗣後甲○○以返還上開財物為由
    ，約乙○○在臺北縣中和市「香格里拉汽車旅館」出口處見
    面，乙○○遂駕駛車號1772－RX號自用小客車到場後，甲○
    ○即接續以脅迫乙○○須陪伴其一日始願放過乙○○及返還
    上開財物，迫使乙○○搭乘由甲○○所駕駛之上開車輛至其
    位於臺北縣三重市○○街100巷3弄1號5樓之住處，使乙○○
    行無義務之事。嗣於同年月18日晚上，乙○○趁甲○○不注
    意之際，將放置於甲○○住處桌上之上開乙○○所有 CUCCI
    粉紅色皮夾1個、NOKIA6288型行動電話1支、索尼易力信W85
    0i行動電話 1支以及住家、車鑰匙等財物取走，並逃出至附
    近「萊爾富便利商店」求救，甲○○發現後即追至便利商店
    ，店員見狀隨即報警，甲○○見警察到場後逃逸無蹤。經警
    於96年8月20日晚10時許，在臺北縣三重市○○街100巷3弄1
    號5樓住處房內，並扣得其母蔡麗嬌所有之電擊器1台而查獲
    。
二、案經被害人乙○○訴由臺北縣政府警察局中和分局報請臺灣
    板橋地方法院檢察署檢察官偵查起訴。
    理  由
壹、有罪部分：
一、證據能力部分：按被告以外之人於審判外之言詞或書面陳述
    ，除法律有規定者外，不得作為證據，刑事訴訟法第 159條
    第 1項定有明定。是告訴人乙○○及陳姿婷於警詢之指訴、
    證述依上開之規定係屬審判外之陳述，皆無證據能力。
二、被告甲○○雖經本院合法傳喚，無正當之理由不到庭，惟據
    其於原審審理時之陳述，對於上揭時、地接續恐嚇乙○○及
    取走乙○○皮夾等財物，接續以強暴、脅迫強制罪之事實坦
    承不諱，並經證人乙○○、陳姿婷 2人分別於偵查及原審審
    理中證述綦詳，此外並有電擊器 1台扣案可資佐證。是被告
    之自白與事實相符，堪予採信。本件罪證明確，被告犯行洵
    堪認定。
三、至公訴人認被告取走乙○○所有之粉紅色皮夾1個、NOKIA62
    88型行動電話1支、索尼易力信W850i行動電話 1支以及住家
    、車鑰匙等財物之行為，係犯刑法第330條第1項之加重強盜
    罪嫌；惟按刑法上之強盜罪，以有為自己或第三人不法所有
    之意圖為構成要件之一，若奪取財物係基於他種目的，而非
    出於不法所有之意思者，縱其行為違法，要不成立強盜罪，
    最高法院21年上字第18號及29年上字第2330號判例意旨可資
    參照。質據被告堅決否認有不法所有之意圖，並辯稱：伊取
    走乙○○之皮夾等財物僅係為與李女續談感情事宜，無不法
    所有之意圖等語。而證人乙○○於偵查中亦證稱：「‧‧‧
    他（指被告甲○○）將我放在房間的皮夾、手機、車鑰匙都
    拿走，放在他自己皮包裡面到客廳來，我叫他還我東西，他
    叫我跟他一起走‧‧‧又用我的手機打電話給我朋友叫我出
    去，跟我說他在那裡要我過去還我東西」（見偵查卷第46頁
    ）；復於原審審理時結證稱：「‧‧‧後來被告又去我房間
    ，被告去拿我的皮夾、手機及鑰匙，接著被告逼我跟他一起
    走，不然後果自己負責‧‧‧我只是口頭上叫他把東西還給
    我，可是被告沒有把東西還給我，拿著皮夾、手機及鑰匙就
    離開了‧‧‧因為當時他電話中有答應赴約之後就會還給我
    東西，我到場之後就要求他把東西還我，他要求我陪他一天
    ，才要把東西還我‧‧‧後來他把拿走我的皮夾、手機及鑰
    匙放在桌上，我自己拿走‧‧‧我覺得他是為了要我回到他
    的身邊，並不是要我的財物，因為他不想失去我」（見原審
    卷第110至113頁）。再依上開被告取走證人乙○○皮夾等財
    物後，隨即以電話通知李女至汽車旅館見面即要將取走之物
    品返還李女，縱李女依約前往惟被告並未返還上開財物，然
    事後被告卻將上開取走之財物均放置於桌上，而由李女取回
    之情形以觀，被告取走被害人乙○○皮夾等財物，自難認其
    有何不法所有之意圖甚明，即與刑法強盜罪之構成要件尚有
    未合。另被告雖曾於取走財物後，花用皮夾內之金錢，然依
    證人乙○○於原審審理時所證：其動機乃在於乙○○一整天
    沒吃東西，怕乙○○餓到，始外出至7-11便利商店購物（見
    原審卷第112頁），則此取走財物後，因其他客觀因素之介
    入，被告始行花用乙○○財物中之皮夾內一部分金錢，亦難
    據此推認被告在乙○○家中取走上開財物之初，即有意圖為
    自己不法所有之犯意，是公訴人起訴法條尚有未洽，惟其起
    訴之基本社會事實相同，爰依法變更起訴法條。
四、核被告所為，係犯刑法第304條第 1項之強制罪及同法第305
    條之恐嚇罪。至公訴人認被告取走被害人乙○○皮夾等財物
    之行為，係犯刑法第330條第1項之加重強盜罪，惟因被告並
    無不法所有之意圖，其所為係犯同法第 304條之強制罪，已
    如上述，因所侵害之基本社會事實相同，故依法變更起訴法
    條。再被告係各基於單一之恐嚇、強制之犯意，先後各有二
    次之恐嚇或強制之行為，係屬接續犯，為實質上一罪，附此
    說明。又被告犯上開 2罪間，犯意各別、罪名互異，應分論
    併罰。
五、原審以被告上開犯罪事證明確，適用刑事訴訟法第 300條、
    第301條第1項前段，刑法第304條第 1項、第305條、第51條
    第 5款，刑法施行法第1條之1等規定，並審酌被告之品行、
    智識程度及被告為挽回女友之感情，而為上開恐嚇、強制不
    法之行為，惡性尚非重大，以及被告犯罪後之態度等一切情
    狀，各量處其恐嚇危安罪部分有期徒刑 3月、強制罪部分有
    期徒刑6月，並定其應執行刑為有期徒刑7月，以示懲儆。復
    說明扣案之電擊器 1台，雖係被告作為恐嚇之用，惟非屬被
    告所有，而係其母蔡麗嬌所有之物，業據被告供承在卷，另
    被告用以恐嚇之菜刀 1把，並未扣案，且亦無證據證明係屬
    被告所有，故皆無從於本案中宣告沒收。經核其認事用法，
    量刑亦屬妥適，檢察官上訴意旨仍執前詞認被告上開取走乙
    ○○財物，應構成加重強盜罪，而指摘原判決不當，為無理
    由，應予駁回。
貳、無罪部分：
一、公訴意旨略以：被告甲○○基於妨害自由之犯意，以返還上
    開財物為由，約乙○○在臺北縣中和市「香格里拉汽車旅館
    」出口處見面，乙○○遂駕駛車號1772－RX號自用小客車到
    場後，甲○○即脅迫乙○○須陪伴其一日始願放過乙○○及
    返還財物（上開被告甲○○所犯強制罪已論罪如上述），迫
    使乙○○搭乘由甲○○所駕駛之上開車輛至臺北縣三重市○
    ○街100巷3弄1號5樓，將乙○○關在上址 6樓套房內而剝奪
    其行動自由，因認被告此部分所為係犯刑法第302條第1項之
    妨害自由罪嫌云云。
二、按犯罪事實應依證據認定之，無證據不得認定犯罪事實；又
    不能證明被告犯罪者，即應諭知無罪之判決，刑事訴訟法第
    154條第2項、第301條第1項分別定有明文。次按認定不利於
    被告之事實，須依積極證據，苟積極證據不足為不利於被告
    事實之認定時，即應為有利於被告之認定，更不必有何有利
    之證據。又認定犯罪事實所憑之證據，雖不以直接證據為限
    ，間接證據亦包括在內，然而無論直接或間接證據，其為訴
    訟上之證明，須達於通常一般人均不致有所懷疑，而得確信
    其為真實之程度，始得據為有罪之認定，最高法院30年上字
    第816號及76年臺上字第4986號判例意旨可資參照。
三、本件公訴人認被告甲○○涉犯刑法第302條第1項妨害自由罪
    ，係以告訴人乙○○之指訴為其主要論據；惟被告甲○○於
    原審審理時固不否認在上述時間將乙○○帶回至其居住之臺
    北縣三重市○○街100巷3弄1號6樓套房內，然否認有何剝奪
    其行動自由之行為。經查：證人乙○○於偵查中證稱：「‧
    ‧‧把我軟禁在他家六樓的套房，我就陪他一天，第二天，
    他還是不放過我，又要逼我，我就收拾我的東西乘他不注意
    衝出去到萊爾富，他跟我下來，我趕快開車走了」（見偵查
    卷第46頁），復於原審審理時結證稱：「‧‧‧（檢察官問
    ：後來被告帶著你去哪裡？）他帶我三重市○○街100巷3弄
    1號5樓被告家。（檢察官問：後來發生什麼事？）要求我陪
    他，不能離開他的視線，是在該處六樓。（檢察官問；當時
    你為何不離開？）當時被告身上有武器，因為我害怕，被告
    有說要我陪他一天，就會放過我，也會把東西還給我。（辯
    護人問：那天去被告三重住家，他有無把房間或門鎖起來？
    ）我們兩人一起在房間有。（辯護人問：這段期間，被告有
    無睡著？）有。（辯護人問：他把房間門鎖起來，你可以把
    它打開嗎？）可以。（法官問：剛才辯護人有問你，在被告
    家中時，被告有在睡覺，房間門你也可以打開，為何你不離
    開？）因為我離開了，事情也不會告一段落。他要求我陪他
    一天」等語（見原審97年 2月26日審判筆錄）。是依首揭有
    罪判決部分之說明，及證人乙○○上開於原審審理時經檢察
    官、辯護人交互詰問得知，證人乙○○搭乘由被告所駕駛車
    輛至其位於臺北縣三重市○○街100巷3弄1號5樓之住處之原
    因，乃在於被告以脅迫乙○○須陪伴其一日始願放過乙○○
    及返還上開財物，始行此無義務之事，惟至被告住處後，依
    其客觀環境（按乙○○原可報警處理、及期間被告睡覺、乙
    ○○亦可自行開啟房門離去、及至第二天乙○○見被告似不
    放過伊，旋即收拾東西衝出去等情），證人乙○○行動自由
    顯並未達被剝奪之程度，而其之所以未離開被告之住處，純
    係出於想完全解決被告之糾纏而已。至證人乙○○雖曾稱當
    時被告身上有武器云云，然其並未指明究係何項武器？且亦
    未表示被告曾持以強暴、脅迫其不准離去，已難判斷被告攜
    帶該物之目的。況參以被告期間曾至便利商店購物、睡覺等
    ，乙○○均未曾離去，益證被告並無以之壓抑乙○○離去之
    自由意識，此外復查無其他積極證據足資證明被告有何剝奪
    人行動自由之犯行，原審基此認不能證明被告有被訴以非法
    方法剝奪人行動自由罪，而諭知其此部分無罪之判決，經核
    亦無違誤，是檢察官上訴意旨復執陳詞指摘原判決此部分不
    當，為無理由，亦應予駁回。
、被告雖亦提起上訴，惟因其未敘述具體理由，經本院於97年
    6 月25日判決駁回其上訴確定（按本件被告不得上訴第三審
    法院），併此敘明。
肆、被告經本院合法傳喚，無正當之理由不到庭，爰不待其陳述
    ，逕行判決。
據上論斷，應依刑事訴訟法第368條、第371條，判決如主文。
本案經檢察官許美女到庭執行職務。
中    華    民    國    97    年    8     月    26    日
                  刑事第五庭審判長法  官  張傳栗
                                  法  官  官有明
                                  法  官  陳春秋
以上正本證明與原本無異。
被告不得上訴。
檢察官就妨害自由、加重強盜罪（取走乙○○皮包等財物）部分
如不服本判決，應於收受送達後十日內向本院提出上訴書狀，其
未敘述上訴之理由者並得於提起上訴後十日內向本院補提理由書
（均須按他造當事人之人數附繕本）。
                                  書記官  李家敏
中    華    民    國    97    年    8     月    27    日
附錄：本案論罪科刑法條全文
刑法第304條
以強暴、脅迫使人行無義務之事或妨害人行使權利者，處3 年以
下有期徒刑、拘役或3 百元以下罰金。
前項之未遂犯罰之。
刑法第305條
以加害生命、身體、自由、名譽、財產之事，恐嚇他人致生危害
於安全者，處2 年以下有期徒刑、拘役或3 百元以下罰金。


司法院資訊處製作；財團法人民間司法改革基金會備份。
